臺灣桃園地方法院刑事判決
111年度審金訴字第288號
公  訴  人  臺灣桃園地方檢察署檢察官 
被      告  江宜珍





上列被告因詐欺等案件，經檢察官提起公訴（110年度偵字第367
55號），被告於本院準備程序進行中，就被訴事實為有罪之陳述
，經本院告知簡式審判程序意旨，並聽取當事人意見後，本院合
議庭裁定由受命法官獨任依簡式審判程序審理，判決如下：
    主  文
江宜珍犯三人以上共同詐欺取財罪，共參罪，各處有期徒刑壹年
壹月。應執行有期徒刑壹年捌月。
未扣案之犯罪所得新臺幣伍仟元沒收，於全部或一部不能沒收或
不宜執行沒收時，追徵其價額。
    事實及理由
一、犯罪事實：
　　江宜珍明知任意收取來路不明之款項並轉交不詳人士，亦常
    與掩飾或隱匿詐欺犯罪所得相關，而使詐欺犯行不易遭追查
    ，竟不違背其之本意，而與詐欺集團不詳成員共同意圖為自
    己不法之所有，基於3人以上共犯加重詐欺取財、洗錢等犯
    意聯絡，由詐欺集團不詳成員以附表一所示詐欺手法，使附
    表一所示之人陷於錯誤，而於附表一所示時間匯款至不知情
    之張惠茹（所涉詐欺取財等罪嫌，另為不起訴處分）所申設
    合庫銀行帳號000-0000000000000號金融帳戶中。張惠茹提
    領上開款項後，江宜珍即依詐欺集團不詳成員之指示，於附
    表二所示時、地向張惠茹收受附表二所示詐欺款項，並於不
    詳時地將之轉交予綽號「阿全」之詐欺集團不詳成員所指示
    之綽號「李大哥」之詐欺集團不詳成員（起訴書誤載為「不
    詳之人」，應予更正），製造金流斷點，進而達到掩飾、隱
    匿詐欺所得之去向。
二、證據清單：
　㈠被告江宜珍於本院審理時之自白。
　㈡告訴人張光進、熊櫻英、被害人張春芳、證人張惠茹、陳進
    興於警詢及偵訊時之證述
　㈢內政部警政署反詐騙諮詢專線紀錄表、桃園市政府警察局龜
    山分局扣押筆錄暨扣押物品目錄表、合作金庫銀行存款存摺
    封面及內頁交易明細、Google地圖、計程車駕駛人管理系統
    、受（處）理案件證明單、陳報單、監視器錄影畫面擷圖、
    通訊軟體LINE對話紀錄翻拍照片、合作金庫銀行自動櫃員機
    交易明細單、郵政跨行匯款申請書、受理詐騙帳戶通報警示
    簡便格式表、合作金庫銀行存款憑條、金融機構聯防機制通
    報單、報紙徵人廣告翻拍照片、委託代付業務合約書影本、
    受理各類案件紀錄表、上海商業儲蓄銀行匯出匯款申請書、
    存摺封面照片、受機通話紀錄翻拍照片。
三、論罪科刑：
  ㈠按洗錢防制法業於105年12月28日修正公布，並於106年6月28
    日生效施行（下稱新法），新法第2 條規定：「本法所稱洗
    錢，指下列行為：一、意圖掩飾或隱匿特定犯罪所得來源，
    或使他人逃避刑事追訴，而移轉或變更特定犯罪所得。二、
    掩飾或隱匿特定犯罪所得之本質、來源、去向、所在、所有
    權、處分權或其他權益者。三、收受、持有或使用他人之特
    定犯罪所得」，並參考FATF（即防制洗錢金融行動工作組織
    ）建議，就其中採取門檻式規範者，明定為最輕本刑為6個
    月以上有期徒刑之罪，並將「重大犯罪」之用語，修正為「
    特定犯罪」；另增列未為最輕本刑為6個月以上有期徒刑之
    罪所涵括之違反商標法等罪，且刪除有關犯罪所得金額須在
    5百萬元以上者，始得列入前置犯罪之限制規定，以提高洗
    錢犯罪追訴之可能性。從而新法第14條第1項所規範之一般
    洗錢罪，必須有第3條規定之前置特定犯罪作為聯結，始能
    成立。然洗錢犯罪之偵辦在具體個案中經常祇見可疑金流，
    未必瞭解可疑金流所由來之犯罪行為，倘所有之洗錢犯罪皆
    須可疑金流所由來之犯罪行為已經判決有罪確定，始得進一
    步偵辦處罰，則對於欠缺積極事證足以認定確有前置犯罪，
    卻已明顯違反洗錢防制規定之可疑金流，即無法處理。故而
    新法乃參考澳洲刑法立法例，增訂第15條第1項特殊洗錢罪
    ，特殊洗錢罪之成立，不以查有前置犯罪之情形為要件，但
    必須其收受、持有或使用之財物或財產上利益，無合理來源
    並與收入顯不相當，且其財物或財產上利益之取得必須符合
    上開列舉之三種類型者為限。易言之，第15條之特殊洗錢罪
    ，係在無法證明前置犯罪之特定不法所得，而未能依第14條
    之一般洗錢罪論處時，始予適用。倘能證明人頭帳戶內之資
    金係前置之特定犯罪所得，即應逕以一般洗錢罪論處，自無
    適用特殊洗錢罪之餘地。例如詐欺集團向被害人施用詐術後
    ，為隱匿其詐欺所得財物之去向，而令被害人將其款項轉入
    該集團所持有、使用之人頭帳戶，並由該集團所屬之車手前
    往提領詐欺所得款項得逞，檢察官如能證明該帳戶內之資金
    係本案詐欺之特定犯罪所得，即已該當於新法第14條第1項
    之一般洗錢罪；至若無法將人頭帳戶內可疑資金與本案詐欺
    犯罪聯結，而不該當第2條洗錢行為之要件，當無從依第14
    條第1項之一般洗錢罪論處，僅能論以第15條第1 項之特殊
    洗錢罪。另過去實務認為，行為人對犯特定犯罪所得之財物
    或利益作直接使用或消費之處分行為，或僅將自己犯罪所得
    財物交予其他共同正犯，祇屬犯罪後處分贓物之行為，非本
    條例所規範之洗錢行為，惟依新法規定，倘行為人意圖掩飾
    或隱匿特定犯罪所得來源，而將特定犯罪所得直接消費處分
    ，甚或交予其他共同正犯，而由共同正犯以虛假交易外觀掩
    飾不法金流移動，即難認單純犯罪後處分贓物之行為，應仍
    構成新法第2條第1或2款之洗錢行為（最高法院108年度台上
    字第1744號、第2500號判決意旨參照）。查本案如附表一所
    示之各該告訴人，均係因本案被告江宜珍所屬之詐欺集團中
    不詳成年成員施用詐術致其等陷於錯誤，進而依指示匯款。
    俟該等詐欺犯罪所得匯入後，詐欺集團成員再指示張惠茹將
    該等特定犯罪所得領出，被告即依詐欺集團不詳成員之指示
    ，向張惠茹收受上揭詐欺款項，再由被告將該等款項交付予
    綽號「阿全」之詐欺集團不詳成員所指示之綽號「李大哥」
    之詐欺集團不詳成員，客觀上已透過現金之多次轉交製造多
    層次之資金斷點，使偵查機關除藉由提款監視器錄影畫面鎖
    定車手、收水者外，難以再向上溯源，並使其餘集團共犯得
    以直接消費、處分，以掩飾不法金流移動之虛假交易外觀，
    而達到隱匿該特定犯罪所得之去向、所在之結果。是被告主
    觀上對於其行為將造成掩飾、隱匿該詐欺犯罪所得去向、所
    在之結果應屬明知，猶仍執意為之，是被告所為自均構成洗
    錢防制法第2條第2款、第14條第1項之洗錢罪。
  ㈡核被告所為，係犯刑法第339條之4第1項第2款之三人以上共
    同詐欺取財罪及洗錢防制法第14條第1項之一般洗錢罪。
  ㈢又按共同正犯之成立，祇須具有犯意之聯絡，行為之分擔，
     既不問犯罪動機起於何人，亦不必每一階段犯行，均經參
     與（最高法院34年上字第862號判決意旨參照）；共同正犯
     間，非僅就其自己實施之行為負其責任，並在犯意聯絡之
     範圍內，對於他共同正犯所實施之行為，亦應共同負責（
     最高法院32年上字第1905號判例意旨參照），換言之，共
     同實施犯罪行為之人，在合同意思範圍以內，各自分擔犯
     罪行為之一部，相互利用他人之行為，以達其犯罪之目的
     者，即應對於全部所發生之結果，共同負責；另共同正犯
     之意思聯絡，原不以數人間直接發生者為限，即有間接之
     聯絡者，亦包括在內，如甲分別邀約乙、丙犯罪，雖乙、
     丙間彼此並無直接之聯絡，亦無礙於其為共同正犯之成立
     （最高法院77年台上字第2135號判決意旨參照）。查一般
     詐欺集團之犯罪型態及模式，自收集被害人個人資料、撥
     打電話等方式實行詐欺、提領詐得款項、繳回贓款、分贓
     等各階段，乃需由多人縝密分工方能完成之集團性犯罪，
     倘其中有任一環節脫落，顯將無法順遂達成詐欺集團詐欺
     取財之結果。被告江宜珍於加入上開詐欺集團後，雖非居
     於核心地位，亦未自始至終參與各階段之犯行，然其主觀
     上對該詐欺集團呈現細密之多人分工模式及彼此扮演不同
     角色、分擔相異工作而屬有結構性組織等節，已有所預見
     ，且其所參與者既係本件整體詐欺取財犯罪計畫不可或缺
     之重要環節，而與該詐欺集團其他成員間，在合同意思範
     圍內，各自分擔犯罪行為之一部，彼此相互利用他人之行
     為，最終共同達成其等詐欺取財犯罪之目的，則被告江宜
     珍鵬自應就其參與之詐欺取財犯行，同負全責。是被告江
     宜珍及其所屬詐欺集團成員間，就上開加重詐欺取財犯行
     ，均有犯意聯絡及行為分擔，為共同正犯。
  ㈣被告江宜珍及其所屬詐欺集團成員基於同一詐欺取財之目的
    ，偽以附表一「詐欺手法欄」所示之方式詐騙告訴人等，迨
    詐得上開告訴人等所匯入之款項後。復指示張惠茹持卡多次
    提領款項，再由被告江宜珍依指示多次收取款項轉交上游。
    應認係基於詐騙同一告訴人交付款項之單一目的所為之接續
    行為，其等分別基於同一目的、於密切接近之時間地點實行
    、侵害同一法益，所為各行為之獨立性極為薄弱，依一般社
    會健全觀念，難以強行分開，在刑法評價上，應各視為數個
    舉動之接續實行，合為包括之一行為予以評價，屬接續犯，
    僅各論以一罪。
  ㈤再按刑法上一行為而觸犯數罪名之想像競合犯，其存在之目
    的，在於避免對於同一不法要素予以過度評價，則自然意義
    之數行為，得否評價為法律概念之一行為，應就客觀構成要
    件行為之重合情形、主觀意思活動之內容、所侵害之法益與
    行為間之關聯性等要素，視個案情節依社會通念加以判斷。
    如具有行為局部之同一性，或其行為著手實行階段可認為同
    一者，得認與一行為觸犯數罪名之要件相侔，而依想像競合
    犯論擬（最高法院105年度臺非字第66號判決意旨參照）。
    查被告江宜珍就附表一所示涉犯三人以上共同詐欺取財及洗
    錢之行為，均係各自目的單一，且有局部同一性，乃屬一行
    為觸犯數罪名之想像競合犯，應各自從一重論以三人以上共
    同詐欺取財罪處斷。
  ㈥另按洗錢防制法第16條第2項規定，犯第14條、第15條之罪，
    在偵查或審判中自白者，減輕其刑。再想像競合犯係一行為
    觸犯數罪名，行為人犯罪行為侵害數法益皆成立犯罪，僅因
    法律規定從一重處斷科刑，而成為科刑一罪而已，自應對行
    為人所犯各罪均予適度評價，始能對法益之侵害為正當之維
    護。因此法院於決定想像競合犯之處斷刑時，雖以其中最重
    罪名之法定刑作為裁量之準據，惟具體形成宣告刑時，亦應
    將輕罪之刑罰合併評價。基此，除非輕罪中最輕本刑有較重
    於重罪之最輕本刑，而應適用刑法第55條但書規定重罪科刑
    之封鎖作用，須以輕罪之最輕本刑形成處斷刑之情形以外，
    則輕罪之減輕其刑事由若未形成處斷刑之外部性界限，自得
    將之移入刑法第57條或第59條之科刑審酌事項內，列為是否
    酌量從輕量刑之考量因子。是法院倘依刑法第57條規定裁量
    宣告刑輕重時，一併具體審酌輕罪部分之量刑事由，應認其
    評價即已完足，尚無過度評價或評價不足之偏失（最高法院
    109年度台上字第3936號判決意旨參照）。經查，被告江宜
    珍就本案犯行於本院審理期間坦承不諱，此有該筆錄在卷可
    稽，依上開規定，原應依法減輕其刑，然被告所犯之罪係屬
    想像競合犯其中之輕罪，因想像競合之故，應從一重之三人
    以上共同詐欺取財罪處斷，且該重罪並無法定減刑事由，自
    無從再適用上開條項規定減刑，但本院將於量刑時依刑法第
    57條一併審酌，附此敘明。
  ㈦被告所犯上開3罪間，犯意各別，行為互殊，應予分論併罰。
  ㈧爰審酌被告江宜珍對於詐騙集團利用人頭帳戶實行詐欺取財
    並掩飾、隱匿詐欺犯罪所得去向有所預見，竟仍恣意加入詐
    騙集團，參與協力分工，助長犯罪歪風，使詐騙集團成員得
    以逃避犯罪之查緝，嚴重擾亂金融交易秩序且影響社會正常
    交易安全，被告江宜珍所為不啻助長詐欺犯罪風氣並造成告
    訴人受有財產損害，同時增加告訴人等尋求救濟困難，所為
    殊無可取。惟念其犯後於本院審理時終能坦承犯行，尚具悔
    意，且就洗錢犯行，於審理中自白，已符合洗錢防制法第16
    條第2項自白減刑規定，並衡其犯罪之動機、目的、手段、
    素行、詐得之金額及所參與本案之情節輕重等一切情狀，分
    別量處如主文所示之刑，並定其應執行之刑。
四、沒收部分：
  ㈠扣案如附表三所示之物，因業經被告交付予證人張蕙茹收執
    ，非屬被告所有，爰不予宣告沒收。
  ㈡按犯罪所得，屬於犯罪行為人者，沒收之；於全部或一部不
    能沒收或不宜執行沒收時，追徵其價額。第1項及第2項之犯
    罪所得，包括違法行為所得、其變得之物或財產上利益及其
    孳息。刑法第38條之1第1項前段、第3項、第4項定有明文。
    又共同正犯之犯罪所得，沒收或追徵，應就各人所分得之數
    額分別為之；先前對共同正犯採連帶沒收犯罪所得之見解，
    已不再援用及供參考（最高法院104年第13次刑事庭會議決
    議意旨參照）；倘若共同正犯各成員內部間，對於不法利得
    分配明確時，應依各人實際分配所得沒收（最高法院104年
    度台上字第3937號判決意旨參照）。查被告江宜珍於偵訊時
    自承獲有新臺幣5,000元之報酬（見110年度他字第7082號卷
    ，第176頁），為其犯罪所得，應依刑法第38條之1第1項前
    段、第3項規定，宣告沒收，於全部或一部不能沒收或不宜
    執行沒收時，追徵其價額。　
五、應適用之法條：
　　刑事訴訟法第273條之1第1項、第299條第1項前段、第310條
    之2、第454條第1項，洗錢防制法第14條第1項，刑法第11條
    前段、第28條、第339條之4第1項第2款、第55條、第51條第
    5款、第38條之1第1項前段、第3項，刑法施行法第1條之1第
    1項。
六、如不服本判決應於收受判決後20日內向本院提出上訴書狀，
    並應敘述具體理由。其未敘述上訴理由者，應於上訴期間屆
    滿後20日內向本院補提理由書（均須按他造當事人之人數附
    繕本）「切勿逕送上級法院」。
本案經檢察官劉仲慧到庭執行職務。
中　　華　　民　　國　　111 　年　 　8　　月　　15　　日
                    刑事審查庭    法　官　呂曾達
以上正本證明與原本無異。
如不服本判決應於收受判決後20日內向本院提出上訴書狀，並應
敘述具體理由。其未敘述上訴理由者，應於上訴期間屆滿後20日
內向本院補提理由書(均須按他造當事人之人數附繕本)「切勿逕
送上級法院」。 
     　　　　　　　　　　　　　　　書記官　楊淨雲
中　　華　　民　　國　　111 　年　　8 　　月　　16　　日
附錄本案論罪科刑依據之法條：
中華民國刑法第339條之4
犯第339條詐欺罪而有下列情形之一者，處1年以上7年以下有期
徒刑，得併科1百萬元以下罰金：
一、冒用政府機關或公務員名義犯之。
二、三人以上共同犯之。
三、以廣播電視、電子通訊、網際網路或其他媒體等傳播工具，
    對公眾散布而犯之。
前項之未遂犯罰之。
洗錢防制法第14條
有第二條各款所列洗錢行為者，處7年以下有期徒刑，併科新臺
幣5百萬元以下罰金。
前項之未遂犯罰之。
前二項情形，不得科以超過其特定犯罪所定最重本刑之刑。
附表一：
編號 告訴人或被害人 詐欺手法 匯款時間 匯出帳戶 匯款金額(新臺幣) 1 張光進 於110年9月12日下午5時許，假冒張光進親戚，詐稱積欠貨款而需周轉 110年9月15日中午12時10分 張光進所申設合作金庫銀行帳號000-0000000000000號金融帳戶 20萬元 2 熊櫻英 於110年9月14日上午10時許，假冒熊櫻英姪子，詐稱急需現金周轉 110年9月15日上午11時41分 熊櫻英所申設上海商業儲蓄銀行帳號000-00000000000000號（起訴書誤載為「000-00000000000000」，應予更正）金融帳戶 15萬元 3 張春芳 於110年9月15日上午9時許，假冒張春芳親戚，詐稱投資失利、急需用錢 110年9月15日上午9時後之某時 臨櫃無摺匯款 10萬元 
附表二：
編號 收受時間 收受地點 收受款項 (新臺幣) 1 110年9月15日下午1時許 址設桃園市○○區○○○路00號之全家便利超商龜山自強店 15萬元 2 110年9月15日下午2時49分許（起訴書誤載為「14時許」，應予更正） 址設桃園市○○區○○路○段000號之星巴克 31萬元 
附表三：
不予沒收之物   編號 扣押物品 備註 1 委託代付業務合約書